臺灣高等法院高雄分院刑事判決　　　　　　　　　　九十一年度上更(一)字第七號
　　上　訴　人
　　即　被　告　乙○○
　　　　　　　　丁○○
右上訴人等因重利案件，不服臺灣高雄地方法院八十七年度易字第五五八四號，中華
民國八十八年五月三十一日第一審判決（起訴案號：臺灣高雄地方法院檢察署八十七
年度偵字第九九四七號；聲請併辦案號：同署八十七年度偵字第二八九九三號）提起
上訴，判決後經最高法院發回更審，本院判決如左：
      主      文
原判決撤銷。
乙○○共同乘他人急迫，貸以金錢，而取得與原本顯不相當之重利為常業，處有期徒
刑壹年貳月；扣案之帳單壹張、空白本票貳本及空白本票壹本，均沒收。
丁○○共同乘他人急迫，貸以金錢，而取得與原本顯不相當之重利為常業，處有期徒
刑捌月；扣案之帳單壹張及空白本票貳本，均沒收。
      事      實
一、乙○○、丁○○共同基於乘他人急迫貸以金錢而取得與原本顯不相當重利為常業
    之犯意聯絡，於民國（下同）八十六年十二月間，在台灣新聞報刊登可供借貸之
    廣告及聯絡電話，由化名「楊先生」之乙○○負責與借款者接洽及商談利息之計
    算，另由丁○○負責催收利息或債款，適於八十六年十二月三十日，丙○○以前
    揭報載借款廣告之電話號碼與乙○○聯絡表示需款急用後，乙○○乃於該日在丙○○之高雄市苓雅區○○○街十一巷三六號四樓住處，與丙○○約定借款新台幣
    （下同）七萬元給丙○○，惟先預扣利息一萬七千五百元而僅交付丙○○五萬二
    千五百元，並於借款時約定月利率一百分之利息，即丙○○嗣後以每十天為一期
    計息，每期需付一萬七千五百元利息，此外，丙○○另須簽發本金三倍金額即面
    額二十一萬元之本票一紙給乙○○收執，丙○○經收受前揭向被告所借之五萬二
    千五百元款項，並已向乙○○繳付十期利息計十七萬五千元，乙○○、丁○○並
    共同恃以維生，以之為業。丙○○嗣於八十七年四月八日第十一期繳息日屆至時
    ，因無力繳付前揭重利，乃於八十七年四月二十日晚上八時十五分許向警報案，
    嗣於翌日下午四時許，丁○○在前揭丙○○住處索款時為警逮捕，當場被扣得乙○○所有供上開犯罪所用之帳單一張、預備供犯罪所用之空白支票二本及所收受
    之丙○○簽發之面額二萬五千元之支票各一張（付款人均係華南商業銀行，票號
    分別為ＤＢ0000000號、ＤＢ0000000號）暨丙○○簽發之上揭面
    額二十一萬元本票一張等物（另查扣非直接供犯罪所用之行動電話及呼叫器一具
    ）。
二、乙○○經警查獲前揭重利犯行後，仍賡續上開常業重利之犯意，在台灣時報刊登
    貸款廣告，以貸款他人收取重利，又於八十七年十月十五日下午四時許，趁戊○○需款急用，乃在高雄市○○區○○路十八號三樓戊○○住處約定借予戊○○十
    萬元，而由戊○○簽發面額三十萬元本票一紙及將其本人之身分證一張交乙○○
    收執後，乙○○實際僅交付戊○○七萬五千元，且與戊○○約定利率月息百分，
    即其須以每十日為一期，每期繳付被告利息二萬五千元，而戊○○於八十七年十
    二月一日在旗津國小前交付部份利息即一萬元給乙○○後，因無力償付前揭高額
    重利，乃報警偵辦，嗣於八十七年十二月十六日上午十一時二十分許，乙○○前
    往高雄市前金區高雄女中大門口向戊○○索款時為警逮捕，當場扣得前揭戊○○
    簽發之面額三十萬元本票一張、及乙○○所有預備供上開犯罪所用之空白本票一
    本等物。另查扣戊○○之身分證一張（身分證業由戊○○領回）。
三、案經高雄市政府警察局苓雅分局報請台灣高雄地方法院檢察署檢察官偵查後聲請
    簡易判決處刑而由原審法院簡易庭移由原審法院以通常程序審理及前揭警察局新
    興分局報請同署檢察署檢察官移送併辦。
      理      由
一、訊據上訴人即被告乙○○、丁○○均矢口否認右開犯行，被告乙○○辯稱：我根
    本不認識丙○○，丙○○借款部分與我無關；至於戊○○借款部分，因戊○○與
    我是朋友關係，我只是單純借款給他，並非放高利貸，且當時我在賣衣服，不是
    以放高利貸為常業；被告丁○○則辯稱：當時我是在做臨時工，一天二千元，一
    個月大概做十五至二十日，並非以放高利貸為常業云云。
二、惟查：
（一）右揭事實一部分，被告二人重利之事實，業據被告丁○○於警訊初供中承認其
      係負責持被害人丙○○簽發之本票、支票向丙○○索債，另丙○○所借金額係
      「楊仔」之乙○○負責與借款人洽接、核算利息等語在卷（見苓雅分局警卷第
      一、二頁），並經被害人丙○○於警訊中指證被告二人前揭重利行為綦詳（見
      同上卷第四頁），復有於八十七年四月二十一日扣案之帳單一張、空白本票二
      本、丙○○簽發之面額二萬五千元之支票各一張（付款人均係華南商業銀行，
      票號分別為ＤＢ0000000號、ＤＢ0000000號）及丙○○簽發之
      面額二十一萬元本票一張。被告乙○○於偵查中供稱：認識丁○○已五年，與
      之未結怨等語在卷（見九四四七號偵卷第二十四頁反面），則被告丁○○自不
      致誤指、誣陷被告乙○○，則丁○○上開於警訊供稱丙○○之借款係被告乙○○與曹女接洽、核算利息等情，應屬實在，被告乙○○有共犯此部分重利行為
      無疑。
（二）右揭事實二部分，被告乙○○重利之事實，已據被害人戊○○於警訊、本院前
      審及本次更審指證明確，被害人戊○○於本院前審仍到庭證稱：其於八十七年
      十二月十六日在新興分局所說均實在等語，於本次更審並稱係看到台灣新聞報
      而前往地下錢莊借錢的，借錢都是與乙○○接洽，催債也是乙○○來的等情（
      見本院九十一年二月十八日訊問筆錄），並有於八十七年十二月十六日查扣乙○○所有之空白本票一本、戊○○簽發之面額三十萬元本票一張、及被害人戊○○具領身分證之收據可資佐證；而被告乙○○於警訊已供稱不認識被害人戊○○，且自警訊及偵審中均供承有借款與戊○○無誤，足證被害人戊○○之指
      證屬實。
（三）被害人丙○○、戊○○以重利借款，顯然需款孔急，被害人戊○○於本院訊問
      時亦陳稱：因女兒沒考上大學，要幾十萬的補習費，所以才向地下錢莊借錢等
      情（見本院九十一年二月十八日訊問筆錄），足見被告乙○○、丁○○係乘借
      款人需錢孔急之際，貸與借款人丙○○，被告乙○○又貸款與戊○○；貸與丙○○五萬二千五百元，每十日收取一萬七千五百元之利息，貸與戊○○七萬五
      千元，每十日收取二萬五千元之利息，依此換算，月息達百分之百，非但高出
      法定週年利率百分之二十甚多，較諸一般民間借款利率約在月利率百分之一點
      五至百分之二之間，亦超出約五十倍，客觀上其所取得之利益與原本顯不相當
      ，其與重利罪之構成要件該當。
（四）又按刑法上規定之常業罪，只須有賴某種犯罪為業之意思，而有事實之表現為
      已足，不以藉該犯罪為唯一生存者為必要，縱令尚有其他職業，亦無礙成立常
      業罪（參見最高法院八十二年度第一次刑事庭會議(一)及最高法院七十四年度台
      上字第六五五一號判決意旨）。本件被告二人對外刊登廣告，並有二本空白本
      票預備供借貸之用，而貸放月利率多達一百分之利息等情狀觀之，被告二人確
      有以常業犯罪為職業之意思，且參諸上開說明，被告二人縱有其他正當職業（
      乙○○辯稱賣衣服，丁○○辯稱做臨時工），惟被告二人既有將重利犯罪賴以
      為業之意思，仍無礙被告二人常業重利罪之成立。
（五）綜上所述，被告乙○○、丁○○前開辯解，無非飾卸之詞，不足採信，本件罪
      證明確，被告二人之犯行均堪以認定。
三、核被告乙○○、丁○○於右揭時地登報方式招徠不特定需款急用之人，貸予金錢
    與丙○○，且二人分任與借款人接洽商定借款額數、核算利息及催收債款等行為
    ，被告乙○○並貸款與戊○○，並均對借款人收取月利率一百分之利息，顯係犯
    刑法第三百四十五條之常業重利罪。甲訴人起訴被告二人係犯刑法第三百四十四
    條之普通重利罪尚有未洽，起訴法條應予變更。被告二人於八十七年四月二十一
    日前所犯常業重利罪，彼此間有犯意聯絡及行為分擔，均屬共同正犯。又查檢察
    官雖未就被告乙○○對於戊○○常業重利部份起訴，惟此部份與已起訴論罪科刑
    部份，有實質上一罪之關係，已如前述，為起訴效力所及，本院自得併予審判。
四、原審法院依法論科，固非無見，惟查：(一)原審疏未認定被告等重利貸款之利率究
    為多少，尚有未洽；(二)扣案之空白本票二本、空白本票一本係被告所有供犯罪預
    備之物，並非供犯罪所用之物，而原審認係供犯罪所用之物，亦有違誤；(三)檢察
    官未就被告乙○○對於戊○○部份起訴，原審法院併予審究，惟未敘明其論據，
    亦有違誤。被告二人上訴否認犯罪，雖無可取，但原判決既有可議，自應由本院
    予以撤銷改判。爰審酌被告乙○○、丁○○犯罪之動機、目的、手段、被害人受
    害程度、被告乙○○與丁○○二人所共同犯罪中分任之角色及被告乙○○為警查
    獲後仍再犯罪等一切情狀，各量處如主文第二項、第三項所示之刑。扣案之帳單
    一張係被告乙○○所有供共同犯罪所用之物、空白本票二本（八十七年四月二十
    一日查扣）係被告乙○○所有供共同犯罪預備之物均經被告丁○○於警訊供明在
    卷，空白本票一本（八十七年十二月十六日查扣）係被告乙○○所有供犯罪預備
    之物，亦為被告乙○○所不否認，均應依刑法第三十八條第一項第二款規定予以
    沒收。至於丙○○簽發之面額二萬五千元之支票各一張及面額二十一萬元本票一
    張，該等支票及本票所載面額其中一萬七千五百元部分，係法定限制內之利息及
    限制外之重利，限制外之重利固係犯罪所得，限制內之利息即非犯罪所得；又所
    載面額其中五萬二千五百元部分係借貸本金，本應由丙○○償還，亦非犯罪所得
    ；戊○○簽發之面額三十萬元之本票一張，其中二萬五千元部分，係法定限制內
    之利息及限制外之重利，限制外之重利，固係犯罪所得，限制內之利息即非犯罪
    所得；又所載面額其中七萬五千元部分係借貸本金，本應由戊○○償還，亦非犯
    罪所得。因上開支票、本票不得分割，自不能全部視為犯罪所得。而刑法第三十
    八條第一項第三款所謂因犯罪所得之物，係指該物全部係犯罪所得而言，如非全
    部而僅係不能分割之其中一部係犯罪所得，自不得視為全部犯罪所得予以沒收。
    況如沒收，被告依法可向丙○○、戊○○求償借貸之本金及合法之利息，將無該
    支票、本票作為憑據，從而自不得沒收該支票、本票。另扣案之行動電話一支及
    呼叫器一個，雖據被告丁○○於警訊中供明係留予被害人丙○○或聯絡清償債款
    之用，惟非直接供犯罪所用之物，即不為沒收之諭知，附此敘明。
據上論結，應依刑事訴訟法第三百六十九條第一項前段、第三百六十四條、第二百九
十九條第一項前段、第三百條，刑法第二十八條、第三百四十五條、第三十八條第一
項第二款、罰金罰鍰提高標準條例第一條前段，判決如主文。
本案經檢察官彭南雄到庭執行職務。
中    華    民    國     九十一     年       二       月      二十七    日
                              臺灣高等法院高雄分院刑事第二庭
                                  審判長法官  曾永宗
                                        法官  郭玫利
                                        法官  邱永貴
右正本證明與原本無異。
如不服本判決應於收受本判決後十日內向本院提出上訴書狀，其未述上訴理由者，
並得於提起上訴後十日內向本院補提理由書狀（均須按他造當事人之人數附繕本)「
切勿逕送上級法院」。
                                      書記官  梁雅華
中    華    民    國     九十一     年       三       月        四      日
附錄：本判決論罪科刑法條：
刑法第三百四十五條
以犯前條之罪為常業者，處五年以下有期徒刑，得併科三千元以下罰金。
                                           Ｑ
